最高法院刑事判決　　　　　　九十六年度台上字第一八七九號
上　 訴 　人　台灣高等法院檢察署檢察官
上訴人即被告　甲○○
上列上訴人等因被告違反毒品危害防制條例案件，不服台灣高等
法院中華民國九十三年三月十五日第二審判決（九十二年度上訴
字第一三八三號，起訴案號：台灣桃園地方法院檢察署九十年度
偵字第一七四七三、一七四八九號），提起上訴，本院判決如下
：
    主  文
原判決撤銷，發回台灣高等法院。
    理  由
本件原判決認定上訴人即被告甲○○明知安非他命係毒品危害防
制條例第二條第二項第二款所列管之第二級毒品，依法不得持有
、轉讓，竟基於轉讓第二級毒品之概括犯意，先後自民國九十年
八月五日起至同年十月十一日止，在桃園縣龍潭鄉○○路（即北
二高龍潭交流道附近）及北龍路五十九巷七弄三號施龍泉住處等
地，連續以每公克新台幣（下同）一千元之原價，轉讓安非他命
予施龍泉五次等情。因而撤銷第一審依行為時法及裁判時法，論
處甲○○連續販賣第二級毒品罪刑（處有期徒刑七年六月）之判
決，改判依行為時法及裁判時法，論處甲○○連續轉讓第二級毒
品罪刑（處有期徒刑二年六月）。復以公訴意旨略謂：甲○○意
圖營利，基於販賣第一級毒品之概括犯意，自九十年八月五日起
，在上開地點，連續多次非法販售海洛因給施龍泉、范維佳及姓
名年籍不詳綽號「阿范」、「阿弟」、「小龍」……等不特定人
，因認甲○○此部分涉有毒品危害防制條例第四條第一項之販賣
第一級毒品罪嫌云云，經審理結果，認不能證明甲○○有此部分
販賣第一級毒品犯行，乃維持第一審諭知此部分無罪之判決，駁
回檢察官之第二審上訴。固均非無見。
惟查：(一)、有罪之判決書，須將認定之犯罪事實詳記於事實欄，
然後於理由內逐一說明其憑以認定之依據，使事實與理由兩相一
致，方為合法。倘事實欄已有敘及，而理由內未加說明，是為理
由不備，自足構成撤銷之原因。原判決事實欄記載：甲○○「連
續以每公克……一千元之原價，轉讓第二級毒品安非他命」（見
原判決第二頁倒數第四、五行），然理由欄內，卻未見有此部分
認定所憑證據之說明，自有判決理由未備之違失。(二)、證據之取
捨、證明力之判斷及事實之認定，雖屬事實審法院自由判斷之職
權，但此項職權之行使，必須與卷內證據資料相適合，並受客觀
存在之經驗法則、論理法則所支配，方為適法，此觀刑事訴訟法
第一百五十五條第一項規定自明。又供述證據縱有先後不符或彼
此歧異，究竟何者為可採，法院本得斟酌各情，作合理之比較，
依據經驗與論理法則予以判斷，定其取捨，若其基本事實之陳述
與真實性無礙時，仍非不可採信，非謂一有不符或矛盾，即應認
其全部均為不可採納。證人施龍泉在原審審理中，供稱：我的綽
號是「小龍」（見原審卷第四十八頁）；在警詢時陳稱：「警方
（在我居住所）起獲扣案之毒品，係向甲○○購得」，「於八十
九年八月起，前後多次向甲○○購買毒品，……每次均在甲○○
現住處內，以新台幣二千元之價格購得安非他命０．四公克及海
洛因０．二公克」（見第一七四八九號偵查卷第五十七、五十八
頁），於偵查中與第一審審理中，仍為相同意旨之陳述（見同上
偵查卷第四十一頁，第一審卷第八十三頁）；范維佳亦供證：「
（施用之毒品海洛因）向甲○○購買的，也曾透過友人施龍泉向
葉購買。約自今（九十）年八、九月起，我自己和葉聯絡購買，
我是以行動電話0000000000和他聯絡」，「（每次購
買數量）半錢至一錢左右，一開始半錢賣八千，後來降價為七千
，一錢則賣一萬四（千元）」，「（問：共買過幾次？）約七、
八次以上」（見同上偵查卷第四十九頁背面、第五十頁正面），
在第一審審理中，仍堅稱其在偵查中「是照著實情說的」，更與
甲○○對質時，直言：「偵查中我說一級，就是向被告買一級毒
品」（見第一審卷第四十、四十二、四十三頁）；甲○○在警詢
及偵查中固謂伊係賣「珍珠粉」，以一瓶八百元買進，一千元賣
出（見同上偵查卷第十一頁背面、第三十頁背面），然於第一審
審理中則坦言：「我確實有賣第二級毒品，……價錢有半兩的價
錢，也有五千元的價錢，大概是三公克，半兩是賣一萬三，五千
元算是零賣的」，「（問：扣案的帳單上記載的人名，是不是你
販賣的對象？）是的。根本沒有珍珠粉這些事情，那是我為了逃
避刑責所杜撰出來的」，「（問：你有賣給范維佳、施龍泉？）
有」，「（問：賣二級毒品賺多少？）所賺的錢，我又拿去買毒
品了」，「有賣安非他命」，「（問：帳簿上面的記載究何所指
？）內容都是我記載的，金額都是買賣毒品的金額，（其上所載
）『東西』就是（指）安非他命」，「價格都有變動，無法說出
一個價格，反正就是成本再加上一點利潤賣出」，「賣給『阿弟
』、『光明』、『大隻』、『小六』」，「（問：販賣毒品所得
多少？）大概七萬元左右」（見第一審卷第四十一、四十三、九
十九、一四０頁）。原判決竟認定僅有原價轉讓施龍泉安非他命
五次（見原判決第二頁倒數第四、五行），已有與卷內證據資料
不符之違誤，其理由壹－二－(三)內，雖謂甲○○係因不知自己行
為「係屬轉讓」，而說成「販賣」；施龍泉亦在原審翻稱係「調
貨」，乃認定甲○○不具有「營利為目的」（見原判決第五頁倒
數第一、二行，第六頁第一至十一行）。然甲○○既屬有社會經
驗之成年人，自警詢迄偵查中，已知否認犯罪逃避刑責，帳冊之
內所載「小龍」、「阿范」等電話號碼，確與施龍泉、范維佳所
用者相符（見第一七四七三號偵查卷第二十頁，第一七四八九號
偵查卷第四十九頁背面、第五十六頁正面），復有諸多毒品交易
（包含上揭所言「東西」之暗語，且金額有不小者）紀錄之帳冊
（見第一七四七三號偵查卷第四至二十頁），更有一般販賣毒品
之人所用之夾鍊袋（大型一０七個、中型二六六個、小型三一四
個）、行動電話三支、分裝匙二支等扣案（見同上卷第十五頁）
，其在場友人沈順清亦直言上揭諸物確係「於甲○○家中查獲」
（見第一七四八九號偵查卷第六頁正面），如謂係單純出於情誼
而原價轉讓毒品，有無逐筆登錄轉手情形之必要？何以準備大批
分裝袋等工具？上揭事實認定，是否符合客觀存在之經驗法則與
論理法則？尚非無再予詳加研求之餘地。(三)、與待證事實有重要
關係，為認定事實、適用法律基礎所需之證據，雖已經調查，如
其情形尚非完全明瞭，即與未經調查無異，遽行判決，當有應於
審判期日調查之證據而未予調查之違法。原審以施龍泉在偵、審
中，翻供陳稱：伊並未施用海洛因，而是施用安非他命，故未向
甲○○購買海洛因等語，乃認施龍泉之警詢陳述，不能採為甲○
○販賣海洛因之證據（見原判決第十二頁第一至十四行）。然施
龍泉在警詢時既謂：「我有吸食海洛因、安非他命，……最後吸
食是在昨（七）日二十二時，在我臥室內吸食海洛因，同日二十
三時在同臥室內吸食安非他命」，「於九十年八月三日甲○○出
獄後的次日起，前後購買毒品約二十次，每次均在甲○○現住處
內，……購得安非他命……及海洛因」，「（甲○○之毒品）放
置於現住處客廳酒櫃下層的電器內」（見第一七四八九號偵查卷
第五十七至五十九頁），檢察官並以施龍泉有「施用第一、二級
毒品海洛因及安非他命……之事實，業據……自白不諱，且有海
洛因香菸二支……扣案可稽，……係三犯毒品危害防制條例第十
條之罪」為由，聲請予以強制戒治，並經台灣桃園地方法院以同
一理由，裁定「令入戒治處所，施以強制戒治壹年」，有檢察官
聲請書及法院刑事裁定在卷可考（見同上偵查卷第四十五至四十
七頁）。原審未傳喚持搜索票搜索甲○○住處之承辦警員，調查
有無依施龍泉所供線索，將甲○○住處客廳酒櫃下層之電器內部
列為搜索重點？並詳查施龍泉遭警查獲後，有無採尿送驗及其鑑
定結果如何？復依扣案帳冊顯示，關於「小龍」部分之記載為：
「△２０００；□４０００」，似屬同一次交易，而有二種不同
記號之登錄（見第一七四七三號偵查卷第四頁），實情究竟如何
？再該帳冊中既有諸多行動電話號碼，其中不乏為毒品交易對象
所持用者，原審未予比對，就其電話號碼循線調查租用之人，進
而傳喚到庭查明是否確有與甲○○為毒品交易暨所交易之毒品種
類。因卷內既有證據資料，且攸關公平正義之維護，原審未遑查
明，遽行判決，應認有證據調查職責未盡之違法。以上，或為上
訴意旨所指摘，或屬本院得依職權調查之事項，應認原判決具有
撤銷發回更審之原因。另刑法已修正刪除連續犯之規定，於更審
時應注意比較新、舊法之適用，附此指明。
據上論結，應依刑事訴訟法第三百九十七條、第四百零一條，判
決如主文。
中　　華　　民　　國　九十六　年　　四　　月　 十二 　日
                      最高法院刑事第七庭
                          審判長法官  張　淳　淙
                                法官  劉　介　民
                                法官  張　春　福
                                法官  洪　昌　宏
                                法官  蔡　彩　貞
      本件正本證明與原本無異
                                      書  記  官
中　　華　　民　　國　九十六　年　　四　　月　 十八 　日
                                                      Ｅ
